臺灣高等法院刑事判決　　　　　　　　　　　　九十二年度上更(二)字第一００號
　　被　　　告　乙○○
　　指定辯護人　李克強律師
右上訴人因偽造有價證券等案件，不服臺灣板橋地方法院八十七年度訴字第一八０一
號，中華民國八十八年五月二十八日第一審判決（起訴案號：臺灣板橋地方法院檢察
署八十七年度偵緝字第一六四號、第一六五號、第一六六號、八十七年度偵字第九一
八四號），提起上訴，本院判決後，經最高法院第二次發回，本院判決如左：
    主  文
原判決關於偽造有價證券部分，及定執行刑部分，撤銷。
乙○○被訴竊盜、偽造有價證券部分，無罪。
    理  由
一、公訴意旨略以：被告乙○○基於為自己不所有之意圖，於民國（下同）八十六年
    五月二十八日，在臺北縣三重市○○路○段二三七號之六丁○○住處，竊取丁○○所有以上海商業儲蓄銀行民生分行為付款人，帳號一六九七─一號，票號ＭＳ
    Ａ0000000至ＭＳＡ0000000號，已蓋發票人丁○○印章之空白支
    票六紙，及未載發票日期、面額新臺幣（下同）五萬元、票號ＭＡＳ00000
    00號、已簽發票人丁○○姓名之支票乙紙，並基於意圖供行使支用之概括犯意
    ，於同年六月十日，偽填票號ＭＡＳ0000000號支票之發票日並盜用丁○○印文後，持交己○○賠償修車款，旋於同年五、六月間，連續偽造丁○○之簽
    名後，開立面額四十八萬元之支票乙紙及十五萬元之支票三紙，持至臺北市○○○路、民族東路附近，交與甲○○調借現款，復於同年七月間，以同一發法偽造
    面額二十二萬元之支票乙紙，持至臺北市○○○路附近，交予蕭澤民調借現款，
    足以生損害於公眾及丁○○。嗣於同年六月十日，己○○持上開支票至第一商業
    銀行中崙分行提示兌現，及同年七月三十日，蕭澤民委託蕭逸文持上開支票至第
    一商業銀行萬華分行提示兌現，均因丁○○已掛失止付而分別遭退票，始查獲上
    情等情，因認被告涉有刑法第三百二十條第一項、第二百零一條第一項等罪嫌。
二、按犯罪事實應依證據認定之，無證據不得推定其犯罪事實，刑事訴訟法第一百五
    十四條第二項定有明文。又認定犯罪事實所憑之證據，雖不以直接證據為限，間
    接證據亦包括在內，然而無論直接或間接證據，其為訴訟上之證明，須於通常一
    般之人均不致有所懷疑，而得確信其為真實之程度者，始得據為有罪之認定，倘
    其證明尚未達到此一程度，而有合理之懷疑存在時，事實審法院在心證上無從為
    有罪之確信，自應為無罪之判決（參見最高法院七十六年度臺上字第四九八六號
    判例意旨）。
三、訊據上訴人即被告乙○○對其將丁○○所有之前開支票分別交付與己○○、蕭澤
    民各乙紙，及交予甲○○四紙等事實，固均坦承不諱，惟堅決否認有竊盜及偽造
    有價證券等犯行，辯稱當時其與丁○○為同居之男女朋友，丁○○報失之第00
    00000號至第0000000號支票，均係其向丁○○所借用，並由丁○○
    蓋妥發票人印鑑之空白支票，其中乙張因其填錯金額而撕毀，其餘之五張則由其
    填寫日期及金額後分別交予甲○○及蕭澤民，另第0000000號、金額五萬
    元、發票日八十六年六月十日之支票乙紙，則係其於八十六年四月下旬搭載丁○○與己○○發生車禍，丁○○借用交付與車主丙○○作為和解賠償之用，該紙支
    票係由丁○○簽發蓋章，惟其事後因故與丁○○分手，丁○○託不詳友人向其表
    示要將支票掛失，其即要求甲○○收回支票勿予提示，蕭澤民則因無法聯絡而未
    能收回支票，並無竊盜及偽造有價證券犯行等語。
四、公訴人認被告涉有前開犯行，無非係以丁○○之指訴為其主要之論據。惟按告訴
    人之告訴，係以使被告受刑事訴追為目的，自不得作為認定犯罪事實之唯一證據
    ，而須以補強證據證明其確實與事實相符，始得據為裁判之基礎（參見最高法院
    五十二年臺上字第一三００號判例意旨）。經查：
（一）丁○○雖於八十六年五月二十九日向臺北縣警察局三重分局報案，稱其住處於
      同年五月二十八日下午三時失竊，並於同日申報其所有第0000000號至
      第0000000號支票失竊。惟丁○○辦理票據遺失掛失止付手續時，所填
      載之資料指該七紙支票均係空白支票，有遺失票據申報書及票據掛失止付通知
      書影本可按（偵字第一八二００號卷第九頁正、反面）。而丁○○於警訊時則
      供稱：失竊七張支票中，五張為空白支票，另兩張支票一張金額為五萬元，一
      張金額為五萬三千元等語（偵字第一八九四四號卷、第三頁反面），與辦理掛
      失止付時所填載之情形已不相符。另查由己○○提示之第0000000號、
      金額五萬元、發票日八十六年六月十日之支票乙紙，該紙支票之金額、及發票
      人簽名均係丁○○親自填載，亦據丁○○分別於警訊、偵查、及審理時供述明
      確（偵字第一八二００號卷第三頁反面、第三十四頁、偵緝字第一六六號卷第
      二十七頁反面、第六十一頁反面、原審卷第一一九頁反面），另丁○○原先雖
      否認該紙支票之發票日期為其填寫，然於本院前審時亦坦承該紙支票之發票日
      亦係其填寫等語不諱（上訴字卷第三十九頁），凡此均足徵丁○○明知該支票
      並非空白支票。故丁○○申報票據掛失止付時所稱之情形，與事實並非完全相
      符，由此已可見一斑。
（二）丁○○對於如何發覺系爭支票失竊而掛失之經過情形，前後所供並非一致。諸
      如：(1)其於偵查中先供稱：前開金額五萬元之支票（即己○○提示者）係友人
      向方玉向其借用欲購買電腦，其先填好金額及簽名，等向方玉從臺中到臺北找
      伊時交付，借支票時發現失竊等語（偵緝字第一六六號卷第二十七頁反面），
      顯然係指向方玉北上向其借用支票時發覺失竊；然而丁○○於原審又陳稱：後
      來朋友打電話通知不需要這筆錢，想去把支票找出來，要撕破銷毀，發現不見
      等語（原審卷第一一九頁反面），與前開供述顯不相符。(2)丁○○於原審供稱
      ：該五萬元之支票是已經撕下來，另外放在床頭抽屜，其餘空白支票放在鞋盒
      ，印章也在裡面，等到有錢莊人找我要錢，才發現空白支票也不見，經比對存
      根及剩餘空白支票號碼，就去報遺失等語（原審卷第一二０頁）；在本院前審
      則又供稱：係因接獲銀行通知存款不足，才知道（支票）被盜用，支票、印章
      放在書架上類似鞋盒之紙盒，已經填寫金額之支票（即己○○提示之五萬元支
      票）也放在一起，銀行通知後，先掛失一張，再去查發現遺失六、七張，所以
      才報遺失等語（上更(一)字卷第八十五頁、第八十六頁、第八十八頁、第八十九
      頁）；其中關於該紙五萬元之支票及其餘空白支票之存放處所及是否一起存放
      等情，前後已有矛盾；另關於如何知悉其餘空白支票失竊，前後亦不相同。且
      丁○○係同時以同時失竊空白支票七紙掛失止付，已如前述，其竟陳稱「先掛
      失一張，再去查發現遺失六、七張，所以報遺失」，亦與與實際情形有違。(3)
      第查前開七紙支票，僅其中面額五萬元乙紙由己○○於八十六年六月十一日提
      示退票，另面額二十二萬元乙紙由蕭澤民委託其姊蕭逸文於八十六年七月三十
      日提示退票，有退票理由單及掛失止付票據提示人資料查報表可稽（偵字第一
      八二００號卷第八頁正、反面、偵字第三一八七號卷第七頁），其餘交付甲○○之四紙支票及被告供稱已撕毀之乙紙支票則始終未經提示，而丁○○係在前
      開支票提示前之八十六年五月二十九日即已辦理掛失止付，在此之前，該七紙
      支票既然均未經人提示，銀行當無法通知丁○○有人提示支票，另該等支票是
      否已經掛失及是否能兌現均非執票人事先所能知悉，豈會有人在支票尚未提示
      之前打電話向其要錢？由此可見丁○○供稱係地下錢莊找伊要錢、及接獲銀行
      通知時才知道支票遺失云云，均顯然與事實不符，難以憑信。
（三）前開五萬元之支票乙紙，係被告於八十六年四月二十五日與己○○駕駛之車輛
      發生車禍，嗣與車主丙○○和解，而交付與丙○○作為賠償修理費之用，並由
      丙○○公司之會計人員存入己○○帳戶提示（該紙支票目前已無法尋獲）等情
      ，業據證人丙○○、己○○證述綦詳，並有和解書、臺北市交通警察大隊交通
      事故分析研判表、交通事故現場談話紀錄表、道路交通事故調查報告表在卷可
      憑。又被告與己○○發生車禍時，丁○○亦與被告同車並因而受傷就醫等情，
      亦為丁○○供承在卷（偵字第一八二００號卷第三十四頁）、並經臺北市交通
      警察大隊交通事故分析研判表載明（同上卷第三十五頁），足見丁○○對該次
      車禍發生情形知之甚詳，且該紙五萬元之支票之金額、日期、及發票人簽名均
      係丁○○書寫，已如前述，該紙支票所蓋用發票人之印文亦與丁○○之印鑑章
      相符，亦為丁○○所不否認，並有支票影本及丁○○在上海銀行民生分行留存
      之印鑑卡影本（偵字第九一八四號卷第二十一頁）可供比對，被告辯稱該紙五
      萬元支票係向丁○○借用，由丁○○親自簽發作為車禍和解賠償之用，自非無
      據。又查丁○○雖供稱該紙支票係因友人向方玉欲借用而預先簽發云云，然該
      支票票號為0000000號，其餘之六紙支票票號則依序為第000000
      0號至第0000000號，均在該紙五萬元支票之前，則丁○○為借予友人
      使用而預先簽發支票時，何以會先使用票號在後之支票而未使用票號在前之空
      白支票？又何以未能依據支票存根之記載發覺失竊六張在前之空白支票？均顯
      與常情有違。至於丁○○雖指稱車禍後，被告先後向其拿現金八萬元及五萬元
      表示要賠修車款，該支票上之印章非其蓋用等語（偵緝字第一六六號卷第二十
      八頁），惟此業為被告堅決否認，此部分亦查無任何補強證據足以證明丁○○
      所述與事實相符，自不足資為不利於被告之論據。
（四）被告與丁○○原為同居之男女朋友，業為丁○○所是認（偵字第三一八七號卷
      第二十九頁、上更(一)字卷第八十六頁），足見二人原本關係親密。又案發前某
      日，被告曾邀同友人戊○○前往丁○○住處吃飯飲酒，戊○○於當晚九時許離
      去，在此期間被告曾向丁○○表示借用支票，要丁○○先蓋好印章，丁○○有
      同意，惟並未談及細節，當時亦未交付支票等情，業據證人戊○○迭次證述綦
      詳（原審卷第一０三頁、上更(二)第九十七頁），核與被告辯解之情節尚屬相符
      。雖戊○○第一Ｏ三頁），然戊○○於本院前審時又證稱：「我有聽到他們二
      個人在講借票的事，但丁○○還沒有同意，我後來就走了，... 她（指丁○○
      ）是否同意借，我那時沒有聽到。」等語（上更(一)卷第一五九頁、一六一頁）
      ，與上述丁○○已同意借票之證言略有不符，惟關於當日係丁○○煮飯做菜、
      戊○○煎魚，其與被告二人飲酒，丁○○當時並未飲酒，及被告曾向丁○○要
      求借用支票等細節供述一致。而丁○○雖否認同意借用支票與被告，並陳稱當
      時伊酒醉等語，然對於被告確曾邀同戊○○前往，及被告曾向其要求借用支票
      乙節亦不否認（偵緝字第一六六號卷第六十二頁、原審卷第一一九頁反面、第
      一二０頁、上訴字卷第三十九頁），故就證人戊○○及丁○○之相關供述以觀
      ，自堪認被告確曾向丁○○要求借用支票，而依當時被告與丁○○之同居交往
      情形，丁○○同意將支票借予被告使用自極為可能。再查關於被告向丁○○借
      用空白支票及如何取走支票之經過，據被告供稱當時丁○○在酒店上班，其借
      票時丁○○有同意，並未酒醉，空白支票已經蓋好印章，放在床頭架子上，翌
      日清晨五時許丁○○喝醉酒回來，在鬧情緒，伊即告知丁○○要自己拿，係在
      丁○○面前自己拿等語綦詳（原審卷第二十五頁反面、第四十頁反面、上更(一)
      字卷第一四七頁、第一五０頁），而丁○○雖陳稱借票時喝醉酒，並未同意，
      被告隔天拿走支票時，意識亦不清楚，不然不會去報遺失等語（偵緝字第一六
      六號卷第三十七頁反面、第六十二頁），然與被告所供前往先借票、翌日清晨
      再取走空白支票，及取走支票時丁○○酒醉鬧情緒等經過情形，大致仍相互符
      合，亦可徵被告所供並非虛妄，應屬可採。而被告即使係在丁○○酒醉時自行
      取走已蓋妥印章之空白支票使用，然其係因事前已獲丁○○同意借用支票，並
      於告知丁○○需取走支票後當場取走空白支票使用，主觀上自無偽造有價證券
      及竊盜之犯罪故意可言。至於丁○○後因酒醉無法清晰記憶當時情形，且又已
      與被告分手，因而誤認該等支票為被告擅自取走而報案失竊及掛失止付，自極
      有可能。而丁○○指稱該等空白支票之發票人印章係由被告盜用乙節，亦無任
      何補強證據可資證明與事實相符，仍不足據為不利於被告之論據。
（五）丁○○原先在上海銀行民生分行留存之支票印鑑，係簽名及印章二式合用，有
      印鑑卡影本可按，而被告交付與甲○○、蕭澤民之支票則均僅有印章而無丁○○之簽名，固為被告所是認，並有支票影本可稽，然我國一般社會支票使用人
      之習慣多僅以印章作為辨識之用，以簽名作為辨認之用者較為少見，故丁○○
      之支票印鑑係簽名與印章兩式合用之情形，未必為被告所知悉，自不足執此作
      為不利於被告之推論。又前開支票經提示時，被告業與丁○○分手，業據被告
      及丁○○供述一致（丁○○部分見上更(一)字卷第九十九頁），又被告係與甲○○合資投資房地產，並已由甲○○墊款購買房地，被告則將面額共八十三萬元
      之支票四紙交付甲○○，做為支付出資使用，惟被告交付支票與甲○○之後，
      及向甲○○表示其與女友吵架，女友已將支票申報遺失，囑甲○○勿提示支票
      ，故由被告另行交付三十餘萬元與甲○○，甲○○則未提示支票，並降低被告
      合夥投資之股金等情，業據證人甲○○證述屬實（偵緝字第一六六號卷第三十
      四頁、上更(一)字卷第一八四頁至第一八六頁、上更(二)字卷第五十三頁），經核
      亦與被告之辯解、及該等支票始終未經提示之情形相互符合，被告辯稱其係與
      丁○○分手後，經丁○○託不詳友人表示要將支票掛失，即設法將支票收回等
      情，亦堪予採信。
（六）綜上所述，丁○○之前開指訴，並無任何補強證據足以證明確與事實相符，而
      被告所辯係經丁○○之同意而借用前開支票等情，亦極有可能，此外又查無任
      何足以證明被告有竊盜及偽造有價證券並行使等犯行之確切證據，全案顯有合
      理懷疑存在，自屬不能證明被告犯罪。
五、原判決未就全案事證詳為審酌，遽行對被告論科，自非允洽，被告提起上訴，否
    認犯罪，為有理由，應由本院將原判決關於偽造有價證券部分及定執行刑部分撤
    銷（被告業務侵占部分業經原審判決確定），另為被告無罪之諭知。
據上論斷，應依刑事訴訟法第三百六十九條第一項前段、第三百六十四條、第三百零
一條第一項，判決如主文。
本案經檢察官劉家芳到庭執行職務。
中　　　華　　　民　　　國　　九十三　　年　　　十　　　月　　 十二 　　日
                              臺灣高等法院刑事第二十三庭
                                  審判長法  官 黃  瑞  華
                                        法  官 王  淑  滿
                                        法  官 宋      祺
右正本證明與原本無異。
如不服本判決，應於收受送達後十日內向本院提出上訴書狀，其未敘述上訴之理由者
並得於提起上訴後十日內向本院補提理由書（均須按他造當事人之人數附繕本）。
                                        書記官 蔡  慧  娟
中　　　華　　　民　　　國　　九十三　　年　　　十　　　月　　 十八 　　日
